【裁判字號】    99,上易,609
【裁判日期】    990909
【裁判案由】    背信
【裁判全文】
臺灣高等法院高雄分院刑事判決         99年度上易字第609號
上  訴  人  臺灣高雄地方法院檢察署檢察官
被      告  甲○○
選任辯護人  葉張基律師
            郭家駿律師
上列上訴人因被告背信案件，不服臺灣高雄地方法院98年度易字
第1275號中華民國99年5 月12日第一審判決（起訴案號：臺灣高
雄地方法院檢察署97年度偵字第16167 號），提起上訴，本院判
決如下：
    主  文
上訴駁回。
    理  由
一、公訴意旨略以：被告甲○○自民國（下同）91年6 月24日起
    至95年12月24日止，擔任高雄市政府工務局（下稱工務局）
    局長，主管監督工務局業務，係依法令服務於地方自治團體
    所屬機關而具有法定職務權限之公務員。其於90年7 月間擔
    任新竹市都發局長時，即與陳秋妊認識，並於91年7 月間陳
    秋妊至高雄市政府工務局都市發展處擔任約聘之社區規劃師
    助理時，即將陳秋妊調任至其辦公室擔任庶務秘書工作，嗣
    因陳秋妊即將於92年6 月30日約聘期滿，其為使陳秋妊續留
    工務局局長室從事秘書，處理其庶務工作，乃藉機安插職務
    ，使不知情之陳秋妊得因其他專案而再獲聘任，其明知依公
    務員服務法第6 條規定：「公務員不得假藉職務上之機會，
    以圖本身或他人之利益，並不得利用職務上之機會，加損於
    人。」，竟意圖為其及陳秋妊不法之利益及損害工務局之利
    益，藉工務局92年度「高雄市工務綱要建設需求調查與研究
    」專案（下稱系爭研究專案）原欲委外辦理之機會，乃於92
    年1 月21日召開「工務局工程企畫處迎新暨業務座談會」，
    在會議中假借權力指示「（八）高雄市工務綱要建設需求調
    查與研究採自辦方式處理，如人力不足可考慮以勞務採購約
    聘人員」，使原欲委外辦理之研究計劃，改為自辦方式，致
    使不知情承辦人員蔡泰森按其指示辦理勞務採購約聘人員，
    蔡泰森遂先後於92年3 月14日、同年3 月17日及同年4 月2
    日簽呈辦理上開專案之勞務採購約聘人員，被告為使陳秋妊
    得以銜接92年6 月30日到期之約聘工作，竟拖延至92年6 月
    5 日始予批核上開簽呈，致上開專案之勞務採購招標案延至
    92年6 月12日方予公告，嗣該勞務標案由陳秋妊1 人投標，
    順利於同年6 月19日錄取，於同年7 月1 日簽約為上開專案
    之專業人員，惟陳秋妊於契約開始報到首日，即依被告指示
    續留其局長辦公室續任庶務秘書，負責處理被告行程安排等
    秘書工作，甚至未至工務局工程企劃處報到，亦未接受本件
    專案承辦人員蔡森泰之指示，從事任何與上開專案相關之事
    務，而自始完全未從事上開專案招標目的相符工作，致上開
    「高雄市工務綱要建設需求調查與研究」專案，因之延宕而
    另行招標，再行錄用約聘之盧怡吟從事上開專案之工作，其
    間陳秋妊完全未參與上開專案，或提供任何資料，並未為與
    上開專案相關勞務之付出，而由盧怡吟自行完成。嗣為高雄
    市議會議員得悉上情，提出質詢，陳秋妊始提出辭呈，並於
    93年2 月28日辭職，共計領取上開專案項下之薪資共計新臺
    幣（下同）28萬元（起訴書誤載為31萬5000元），足生損害
    於工務局之利益。因認被告甲○○涉有刑法第342 條第1 項
    之背信罪嫌云云。
二、按犯罪事實應依證據認定之，無證據不得認定犯罪事實。不
    能證明被告犯罪或其行為不罰者，應諭知無罪之判決，刑事
    訴訟法第154 條第2 項及第301 條第1 項分別定有明文。另
    按在訴訟上用以證明事實之證據，須於通常一般之人均不致
    於有所懷疑，而得確信其為真實之程度者，始得據以為有罪
    之認定；倘其證明尚未達到此一程度，而有合理之懷疑存在
    ，致使無從為有罪之確信時，即應為無罪之判決（最高法院
    76年台上字第4986號判例意旨參照）。
三、證據能力部分
(一)、按被告以外之人於審判外之言詞或書面陳述，除法律有規定
    者外，不得作為證據，刑事訴訟法第159 條第1 項定有明文
    。證人蔡森泰、陳秋妊於調查局所為之陳述，為被告以外之
    人於審判外之陳述，屬傳聞證據，而辯護人否認其證據能力
    （見本院卷第37頁），本院審酌各該陳述作成之狀況，並考
    量上開證人於原審審理時業經傳喚到庭具結作證，並經檢、
    辯雙方為交互詰問，因認上開證人於調查局所為之陳述，尚
    與刑事訴訟法第159 條之2 或第159 條之3 所定情形不相符
    合，復查無其他得例外取得證據能力之法律依據，認此項證
    據方法應予排除，不得作為本案證明被告有罪之依據。
(二)、按被告以外之人（包括證人、鑑定人、告訴人、被害人及共
    同被告等）於審判外之陳述雖不符刑事訴訟法第159 條之1
    至之4 等4 條之規定，而經當事人於審判程序同意作為證據
    ，法院審酌該言詞陳述或書面陳述作成時之情況，認為適當
    者，亦得為證據，刑事訴訟法第159 條第1 項定有明文。本
    判決所引證據，其原屬於傳聞證據部分，檢察官及被告、辯
    護人均同意作為證據（見本院卷第37頁、第38頁準備程序筆
    錄），本院審酌該等言詞陳述或書面陳述之作成，並無不法
    情事，適當作為證據，依上開規定有證據能力。
四、公訴意旨認被告涉有前揭罪嫌，無非係以(一)被告坦承於92年
    1 月21日「工務局工程企畫處迎新暨業務座談會」，指示系
    爭研究專案採自辦方式處理，並於92年6 月5 日始核准蔡森
    泰勞務採購招標簽呈之事實，及陳秋妊錄取後，借調到工務
    局局長室工作等情。(二)證人陳秋妊於調查局及偵訊證述。(三)
    證人蔡森泰於調查局及偵訊證述。(四)證人盧怡吟之偵訊證述
    。(五)證人江健達之偵訊證述。(六)證人蔡秀玉之偵訊證述。(七)
    92年1 月21日工程企畫處迎新暨業務座談會局長指示交辦事
    項之高雄市政府工務局便條影本1 份。(八)工程企畫處負責「
    高雄市政府工務綱要建設需求調查研究」公開徵求專業人員
    一案之92年3 月14日、3 月17日及4 月2 日簽呈影本。(九)高
    雄市政府工務綱要建設需求調查與研究勞務委託契約書2 份
    （陳秋妊、盧怡吟）。(十)「高市政府工務綱要建設需求調查
    與研究」定案報告等，為其論據。
五、訊據被告甲○○固坦承於91年6 月24日至95年12月24日擔任
    高雄市政府工務局局長一職，陳秋妊係工務局工程企畫處依
    勞務採購程序引進之人員，陳秋妊簽約後都在局長室幕僚區
    工作，然堅詞否認有何背信犯行，辯稱：伊為工務局局長依
    其職責必須總理局務同時負責指揮所屬員工，將陳秋妊放置
    在局長室的幕僚群內，最容易且最必要把所屬工程的資料統
    籌到位及蒐集，這些資料一方面可以支應上開專案的需求，
    另一方面同時可以兼顧到各所屬單位資料的流通跟洽詢，陳
    秋妊所從事的工作均是工務局的公務工作，絕非伊私人秘書
    等語。經查：
(一)、被告於91年6 月24日至95年12月24日擔任高雄市政府工務局
    局長一職，業據被告自承在卷（見96年度他字第8884號卷，
    下稱偵一卷，第46頁），復有被告以工務局局長身分批示之
    簽呈及簽訂之勞務採購契約在卷可憑（見偵一卷第14頁、第
    61頁），又高雄市政府工務局工程企畫處承辦人員蔡森泰就
    「高雄市工務綱要建設需求研究與調查」案原欲以委外方式
    辦理，然因工務局局長即被告認為該項業務應該是工程部門
    自己最清楚，於92年1 月21日工務局工程企畫處迎新暨業務
    座談會中，指示該專案改自辦方式辦理，如人力不足可考慮
    以勞務採購約聘人員等事實，業據證人蔡森泰於偵訊及原審
    審理時證述屬實（見偵一卷第37頁；原審易字卷第79頁反面
    、第85頁），復為被告所是認（見偵一卷第5 頁背面），並
    有92年1 月21日工程企畫處迎新暨業務座談會局長指示交辦
    事項之高雄市政府工務局便條影本1 份在卷可稽（偵一卷第
    8 至9 頁），是此部分事實，固堪認定。然觀諸「高雄市工
    務綱要建設需求研究與調查」定案報告第壹章緒論二、研究
    目的，記載：「本局特針對近年來的業務進行回顧與檢視，
    除分析現有業務執行狀況與問題外，並期盼從中尋求解決對
    策，以做為未來建設需求與施政方向之參考。本研究目的共
    有以下四點：(一)分析預算執行狀況：以過去四年之歷史資料
    為基礎，分析近四年各處、科之預算執行狀況，並釐清其所
    屬之建設類別、屬性，以作為工務建設為未來計畫執行時之
    政策擬定參考。期盼本局暨所屬各處在編列年度預算時，能
    使各項資源、經費不致錯置亦能夠發揮最大效益。(二)分析各
    處室之業務與主管特性：透過問卷並與本局暨所屬工程處各
    科（課）長以上主管訪談，瞭解各單位目前執行之業務，並
    藉由統計資料分析工務局主管之特性。(三)分析各處室業務執
    行現況、問題與解決對策：透過問卷與訪談，深入探討各處
    目前業務，包括執行業務經費、執行率及所面臨之問題及對
    未來的期許。(四)未來建設需求調查：綜整並分析民眾殷切需
    要之都市公共工程建設計畫，以提供工務局及相關主管機關
    作為未來編列預算之參考。本研究計畫之最終目的係為建立
    未來三年內客觀之公共工程建設施政方向，以作為工務局各
    處編列年度預算之參考依循」等語（見該報告第1-2 頁至第
    1-3 頁），足見該研究專案之目的係針對近年來工務局的業
    務進行回顧與檢視，據以擬定工務局未來3 年公共工程建設
    施政方向與預算分配，就此以觀，工務局內部人員比起委外
    人員，顯然較熟悉工務局業務之執行、預算分配及現有資源
    等詳細情形，而較能擬出切合自身需求之「工務綱要建設需
    求研究與調查」研究報告；從而，被告指示系爭研究專案採
    自辦方式辦理，並無違法或不當。又證人蔡森泰於原審審理
    時證述：被告沒有指示我們一定要辦勞務採購契約，但因為
    當時工程企畫處剛成立，人員不是很足夠，所以我才簽辦這
    個勞務採購契約等語（見原審易字卷第80頁背面），足見被
    告未指示工程企畫處一定要以勞務採購方式引進人員辦理系
    爭研究專案，係因工程企畫處剛成立人力不足，承辦人員蔡
    森泰始簽請被告核准以勞務委託方式引進專業人員，因此若
    工程企畫處內部人力足以勝任系爭研究專案工作，則無庸辦
    理以勞務委託方式引進專業人員，而該以勞務委託方式引進
    專業人員，有如下述，係在網站公告週知，亦未必引進陳秋
    妊，故被告上揭指示，不能證明被告主觀上有圖利自己或陳
    秋妊之意圖，客觀上有假藉職務上之機會，為陳秋妊安插職
    務之情事。
(二)、系爭研究專案承辦人員蔡森泰於92年4 月2 日以工程企畫處
    彙辦業務甚多，需另有專人辦理系爭研究專案為由，擬定建
    議以勞務委託方式引進專業人員2 名，每員酬金每月3 萬50
    00元之簽呈，被告一直到92年6 月5 日才批示該簽呈之事實
    ，固據證人蔡森泰於原審審理時證述綦詳（見原審易字卷第
    81頁），復有上開簽呈附卷供核（見偵一卷第13至14頁），
    固堪認定。惟被告何以遲至6 月5 日才批示簽呈一節？被告
    否認係為使於92年6 月30日約聘期滿之陳秋妊得參與投標以
    續留工務局局長室，辯稱係考量暑假將至，會有大學應屆畢
    業生求職之需求，且同一時間正逢全國「急性嚴重呼吸道症
    候群」（簡稱SARS）恐慌階段，工務局全員負擔建設南部SA
    RS篩檢中心醫院重責，以致該項公文於6 月5 日才批示等語
    。經查，每年6 月下旬為大學生畢業季節，此為眾所週知之
    事實，又我國於92年4 月下旬開始第一波SARS發病期，5 月
    中旬則爆發嚴重的高死亡率，高雄市政府負責在左營訓練中
    心建置南部「發燒篩檢臨時醫院」等事實，有被告所提出之
    SARS對兩岸政經之衝擊及我國因應對策節錄影本1 份可證（
    見原審易字卷第54頁），是被告上揭所辯，並非全然無據，
    而公訴人認被告遲批公文係為使陳秋妊得參與投標續留局長
    室擔任秘書一節，則未提出證據證明，即難遽信。且高雄市
    政府工務局就該勞務採購契約已於92年6 月18日上網公告，
    有被告提出之上網公告資料可憑（見本院卷第28頁、第29頁
    ）。
(三)、上開研究專案以勞務委託方式辦理之標案公告後，僅陳秋妊
    1 人參與投標，經評審委員吳宗榮、陳森淼、黃益雄、彭惠
    銘於92年6 月19日上午8 時30分召開資格審查及評審會，對
    陳秋妊進行資格審查、電腦筆試、電腦操作測試及面試後，
    一致認定合格，同意錄取陳秋妊，陳秋妊於92年7 月1 日與
    高雄市政府工務局簽訂「高雄市工務綱要建設需求研究與調
    查」勞務委託契約書等事實，有勞務委託案資格審及評審會
    會議紀錄、高雄市政府工務局廠商投標資格證件審查表及勞
    務委託契約書影本各1 份在卷可參（見偵一卷第67頁至第83
    頁、第59頁至第61頁），足以認定。又陳秋妊自92年7 月1
    日任職起，每月領取系爭研究專案報酬3 萬5000元，至其93
    年2 月28日離職止，共計領取28萬元等事實，此經原審依職
    權向審計部高雄市審計處調取陳秋妊任職上開期間簽到資料
    及領取金額相關資料核閱無訛，復有審計部高雄市審計處檢
    送之高雄市政府工務局粘貼憑證用紙、收據及員工簽到（退
    ）簿在卷可按（見原審審易卷第58至83頁）。雖陳秋妊得標
    前即在局長室當秘書，得標後仍繼續留在局長室擔任秘書之
    情，業據證人蔡森泰、陳秋妊及工務局局長室秘書蔡秀玉證
    述屬實（見偵一卷第38頁、97年度偵字第16167 號卷，下稱
    偵二卷，第6 至7 頁、原審易字卷第86頁；偵二卷第104 頁
    、原審易字卷第76頁；偵二卷第31頁、原審易字卷第112 頁
    反面），且陳秋妊得標後至離職前，未蒐集與系爭研究專案
    有關之資料，也未撰寫「高雄市工務綱要建設需求研究與調
    查」報告等事實，亦據證人蔡森泰、證人即系爭研究專案報
    告撰寫人盧怡吟、證人即系爭研究專案主持人江健達證述在
    卷（見偵二卷第7 頁、原審易字卷第80頁、第84頁；偵二卷
    第11至12頁；偵二卷第30頁）。惟被告當時為高雄市政府工
    務局局長，依高雄市政府工務局組織規程第2 條規定，工務
    局局長應承市長之命，綜理局務，並指揮監督所屬機關及員
    工，又工程企畫處為工務局下屬單位，此觀該規程第3 條第
    2 款規定即明，陳秋妊既為工程企畫處依勞務委託契約引進
    之人員，被告對之自有指揮監督權限，因此若陳秋妊調至局
    長室工作，其工作內容均與工務局之公務有關，則被告之調
    度，合於其局長權限之行使，且未損害公務局利益，反之若
    陳秋妊所處理均為被告之私人事務，則被告之調度逾越其局
    長權限，圖利自己並損害工務局利益，因此，僅憑被告將陳
    秋妊調至局長室工作乙情，尚難遽認其有圖利自己或陳秋妊
    之情事，仍應進一步審究陳秋妊在局長室所從事之工作是否
    與工務局之公務有關？查被告於92年9 月26日下午14時在工
    務局第二會議室召開研討各專案業務事宜之會議中，曾指示
    系爭研究專案由江健達擔任計畫主持人，由陳秋妊、盧怡吟
    擔任研究助理等情，此有高雄市政府工務局92年9 月26日局
    長指示交辦事項便條1 紙在卷可憑（見偵一卷第57至58頁）
    ，且證人蔡森泰於原審審理時證稱：伊有為系爭研究專案召
    開會議，陳秋妊有參與該會議，伊因每天要將申訴公文送至
    局長室，都會看到陳秋妊在局長室上班，陳秋妊任職期間，
    伊看不到陳秋妊有無做被告私人事務等語（見原審易字卷第
    80頁、第82頁）；證人即時任工程企畫處副處長彭惠銘於原
    審審理時證稱：陳秋妊有出席92年9 月26日會議，分配到資
    料資料的蒐集及彙集等工作等語（見原審易字卷第105 頁）
    ；證人即系爭研究專案主持人江健達於偵訊時稱：陳秋妊有
    參與系爭研究專案幾次會議，她負責蒐集資料，因為她電腦
    比較強等語（見偵二卷第30頁）、於原審審理時稱：陳秋妊
    曾參與系爭研究專案幾次會議，開會時有請陳秋妊去蒐集一
    些公共工程相關資料，她沒有從事被告擔任局長以外之私人
    業務等語（見原審易字卷第109 頁）；證人即局長室秘書蔡
    秀玉於偵訊時證稱：陳秋妊一直留在局長室，有做一部份行
    政秘書的工作，有做簡報資料、各單位建管處、企畫處、資
    訊室業務報告的蒐集整理，伊有交代她繕打東西等語（見偵
    二卷第31頁）、於原審審理時證稱：陳秋妊的工作內容有協
    助伊繕打新聞稿、局長行程表及局長公務書信，還有製作簡
    報資料，以及各單位建管處、資料室、企畫處業務報告的蒐
    集整理等語（見原審易字卷第113 頁至第114 頁），堪認被
    告曾於92年9 月26日下午14時在工務局第二會議室召開研討
    各專案業務事宜之會議中，指派陳秋妊擔任系爭研究專案之
    研究助理，負責蒐集及彙集資料，又陳秋妊於任職期間所從
    事之工作均與工務局公務有關，而非被告之私人事務，已甚
    明暸，縱被告對於陳秋妊之職務調度未盡完美，亦難遽認被
    告有假借職務上之機會圖利自己或陳秋妊，而陳秋妊既曾被
    指派負責蒐集及彙整系爭研究專案相關資料，則其離職前未
    提供任何與系爭專案有關之資料，亦僅是陳秋妊個人有無違
    反勞務委託契約之問題，尚與被告是否違背職務無涉，更遑
    論陳秋妊任職期間所從事者均與工務局公務有關，則其按月
    由工務局領取3 萬5000元薪資，自無損害工務局之利益可言
    。
(四)、綜上所述，本件公訴人所提上開證據，主觀上無法證明被告
    有圖利自己或陳秋妊之意圖，客觀上亦無法證明被告有假藉
    職務上之機會，為陳秋妊安插職務之情事，且被告將陳秋妊
    調至局長室從事與工務局之公務有關之事務，合於被告對所
    屬機關及員工指揮監督權限之行使，並無違法，客觀上對工
    務局亦無損害，自難以背信罪相繩。易言之，公訴人所憑證
    據，尚不足達於通常一般之人均不致有所懷疑，而得確信其
    為真實之程度，致使無從形成有罪之確信，則依罪證有疑利
    於被告之證據法則，即不得遽為不利被告之認定。此外，復
    查無其他積極證據足資認定被告有何公訴人所指之犯行，依
    法自應為被告無罪之諭知。
六、原審因而以不能證明被告有假借職務上之權力故意犯背信罪
    ，而為被告無罪之諭知，核無違誤；檢察官上訴意旨，仍認
    被告有背信犯行，而指摘原判決不當，為無理由，應予駁回
    。
據上論斷，應依刑事訴訟法第368 條，判決如主文。
本案經檢察官陳宗吟到庭執行職務。
中    華    民    國    99    年    9     月    9     日
                刑事第六庭  審判長法  官  王憲義
                                  法  官  簡志瑩
                                  法  官  邱永貴
以上正本證明與原本無異。
不得上訴。
中    華    民    國    99    年    9     月    9     日
                                  書記官  鄭翠芬

司法院資訊處製作；財團法人民間司法改革基金會備份。
